---
title: "ggplot2をつかってみる"
subtitle: "（第65回日本生態学会自由集会「データ解析で出会う統計的問題: R の新しい作図・作表」）"
author: "伊東宏樹"
date: "2018-03-14"
institute: "森林総合研究所北海道支所"
output:
  beamer_presentation:
    latex_engine: xelatex
    keep_tex: true
    includes:
      in_header: header.tex
---

```{r setup, include=FALSE}
knitr::opts_chunk$set(echo = TRUE)

# キャッシュの有無に影響されないように設定しておく
library(ggplot2)
library(dplyr)
library(readr)

github_dir <- "https://raw.githubusercontent.com/ito4303/esj65/master/"
```

# はじめに

## 今回の発表に使用したコード・データ

https://github.com/ito4303/esj65 で公開

\begin{center}
\includegraphics[width=7cm]{github.png}
\end{center}

## このごろよくみるこのようなグラフ

```{r introduction, fig.width=4.5, fig.height=3, out.height="7cm", echo=FALSE, cache=TRUE}
ggplot(data = iris,
       mapping = aes(x = Sepal.Length, y = Sepal.Width,
                     colour = Species)) +
  geom_point(size = 2) +
  geom_smooth(method = "lm") +
  scale_colour_manual(labels = c("Iris setosa", "I. versicolor", "I. virginica"),
                      values = c("#ff2800", "#ff9900", "#0041ff"),
                      guide = guide_legend(label.hjust = 0)) +
  labs(x = "Sepal length (cm)", y = "Sepal width (cm)") +
  theme_grey(base_family = "Helvetica", base_size = 12) +
  theme(legend.text = element_text(family = "Helvetica", face = "italic", size = 12))
```

## ggplot2

\LARGE

-  ggplot2パッケージ
    - gg: Grammer of Graphics

\large

- 統一された文法でさまざまな種類のグラフをえがける。
- 関連パッケージもどんどんできている。
    - GGally, ggmcmc, ggmap, ggthemes, egg\dots

<!--
GGally: 散布図行列, モデルの係数のプロット, Kaplan-Meierプロットなどさまざまなグラフ
    http://ggobi.github.io/ggally/
ggmcmc: MCMCの結果を視覚化
ggmap: 地理データ, Google Mapなど
ggthemes: さまざまなテーマ
egg: 複数のグラフを並べるなど
-->

## 開発者など

- 開発者: Hadley Wickham & Winston Chang
- ウェブサイト: http://ggplot2.tidyverse.org/
- 開発履歴 \footnote{https://github.com/tidyverse/ggplot2/releases}
    - 2015-01-10 ver. 1.0.0
    - 2015-12-19 ver. 2.0.0
    - 2016-03-02 ver. 2.1.0
    - 2016-11-15 ver. 2.2.0
    - 2016-12-31 ver. 2.2.1

## ここでの目的

\Large

>- 得られたデータを可視化する。

>- データにあった解析

## たとえば

```{r r_eq_0, fig.width=6, fig.height=3, out.width="10.5cm", echo=FALSE, cache=TRUE}
x1 <- seq(-1, 1, 0.05)
y1 <- sqrt(1 - x1^2)
set.seed(5587)
x2 <- rnorm(length(x1), mean(x1), sd(x1))
y2 <- rnorm(length(x1), mean(y1), sd(y1))
df <- data.frame(X = c(x1, x2), Y = c(y1, y2),
                 Type = rep(c("1", "2"), each = length(x1)))
corr_coef <- c(sprintf("%4.3f", cor(x1, y1)),
               sprintf("%4.3f", cor(x2, y2)))
text <- data.frame(X = c(0.5, 0.7), Y = c(0.1, 0.1),
                   Type = c("1", "2"),
                   labels = c(paste("italic(r) == \"", corr_coef[1], "\""),
                              paste("italic(r) == \"", corr_coef[2], "\"")))
ggplot(df) +
  geom_point(aes(X, Y), size = 1, alpha = 0.8) +
  geom_text(data = text, mapping = aes(X, Y, label = labels), parse = TRUE) +
  ylim(0, 1.5) +
  coord_fixed() +
  facet_wrap(~ Type)
```

どちらも$r$は0だが


## もうひとつの目的

>- グラフ作成に，手作業（コピー&ペースト）をへらす。できれば なくす。
>- R（と，RStudioなど）で自動化する。

\Large\bfseries

>- 手作業に由来するまちがいをなくす。
>- Reproducible Research（の一部）

\normalsize\mdseries

>- この発表資料も，RStudioで一括処理

# ggplot2をつかってみる

## インストールとパッケージのロード

**`ggplot2`**パッケージをインストールしておく。

```{r install_package, eval=FALSE}
install.packages("ggplot2")
```

パッケージをロードする。

```{r load_ggplot2}
library(ggplot2)
```

あるいは，**`tidyverse`**パッケージをインストール，ロードしてもよい。

\vspace{12pt}

<!-- http://notchained.hatenablog.com/entry/tidyverse -->

\textcolor{red}{\large\bfseries ggplot2はtidyデータと相性がいい。}

## 使用するデータ

京都市内の広葉樹二次林の毎木調査データ。\footnote{Itô (2017) Biodiversity Data Journal 5: e11732. \\
\hspace{14pt} https://doi.org/10.3897/BDJ.5.e11732 \\
\hspace{14pt} https://doi.org/10.5061/dryad.7f399 \\
\hspace{14pt} (CC0 https://creativecommons.org/publicdomain/zero/1.0/)}

50m $\times$ 50mの範囲で，アラカシとクロバイの幹の座標(X, Y)と胸高直径(DBH)を抽出する。


## データの読み込みと整形

1993年と2014年のデータと，2014年だけのデータを用意する。

```{r read_data, cache=TRUE, message=FALSE}
library(readr)
library(dplyr)

github_dir <- paste0("https://raw.githubusercontent.com/",
                     "ito4303/esj65/master/")
s_data_file <- "Stem_data.csv"
m_data_file <- "Measurement_data.csv"
s_data <- read_csv(paste0(github_dir, s_data_file))
m_data <- read_csv(paste0(github_dir, m_data_file))
gy_data <- inner_join(m_data, s_data, by = "Stem") %>%
  filter(Year %in% c(1993, 2014) & X1 < 50 &
           Species %in% c("Quercus glauca",
                          "Symplocos prunifolia") &
           !is.na(DBH)) %>%
  transmute(X = X1, Y = Y1, Year, Species, DBH)
g_data <- filter(gy_data, Year == 2014)
```

## データの確認


```{r show_data}
head(g_data)
```

このデータから，樹幹位置図を作成する。


## ggplot関数

`ggplot`オブジェクトを生成する。

<!-- 形式的はgeom_blankが使われている。 -->

```{r ggplot_func, fig.width=5.5, fig.height=3, out.height="6cm", cache=TRUE}
p <- ggplot(data = g_data)
print(p)
```

## geom関数

`geom_point` 関数: 散布図を描画（レイヤーに追加）する関数

`mapping` 引数: 変数のマッピングを渡す。

`aes` 関数: 変数とグラフ要素とのaesthetic mappingを生成する。

\textcolor{red}{\bfseries \texttt{ggplot}オブジェクトに`+'演算子で，レイヤーを追加する。}

```{r geom_func, fig.width=5.5, fig.height=3, out.height="5cm", cache=TRUE}
p + geom_point(mapping = aes(x = X, y = Y))
```

## 樹種ごとに色をかえる

**`aes`**関数の`colour`（`color`でもよい）引数を指定する。

```{r colour, fig.width=5.5, fig.height=3, out.height="5.5cm", cache=TRUE}
p + geom_point(mapping = aes(x = X, y = Y, colour = Species))
```

## こうしてもおなじ

```{r colour2, fig.width=5.5, fig.height=3, out.height="5.5cm", cache=TRUE}
ggplot(data = g_data,
       mapping = aes(x = X, y = Y, colour = Species)) +
  geom_point()
```

## すべての点の色をかえる

**`aes`**関数の外で`colour`を指定する（**`geom_point`**関数の`colour`引数に指定する）と，すべての点の色が指定した色になる。

```{r colour3, fig.width=5.5, fig.height=3, out.height="5.5cm", cache=TRUE}
p + geom_point(mapping = aes(x = X, y = Y), colour = "red")
```

## 座標系

Y軸は実は下むきなので，軸を反転させる（**`scale_y_reverse`**関数）。
また，X軸とY軸の長さをそろえる（**`coord_fixed`**関数）。

\textcolor{red}{\bfseries 軸の指定なども`+'演算子で追加する。}

```{r coord, fig.width=4.5, fig.height=3, out.height="5cm", cache=TRUE}
p2 <- ggplot(g_data) + xlim(0, 50) +
  scale_y_reverse(limits = c(50, 0)) + coord_fixed(ratio = 1)
p2 + geom_point(mapping = aes(x = X, y = Y, colour = Species))
```

## 樹種ごとに点の形をかえる

**`aes`**関数の`shape`引数を指定する。

```{r point_shape, fig.width=4.5, fig.height=3, out.height="5cm", cache=TRUE}
p2 + geom_point(aes(x = X, y = Y,
                    colour = Species, shape = Species))
```

## 点を大きくする

**`geom_point`**関数の`size`引数を指定する。

```{r point_size, fig.width=4.5, fig.height=3, out.height="5cm", cache=TRUE}
p2 + geom_point(aes(x = X, y = Y,
                    colour = Species, shape = Species),
                size = 4, alpha = 0.7)
```

## DBHに応じて点の大きさを変える

**`aes`**関数の`size`引数を指定する。

```{r point_size2, fig.width=4.5, fig.height=3, out.height="5cm", cache=TRUE}
p3 <- p2 +
  geom_point(aes(x = X, y = Y, 
                 colour = Species, shape = Species, size = DBH),
             alpha = 0.7)
print(p3)
```

## 色を指定する

**`scale_colour_manual`**関数で，任意の色を指定できる。

```{r spec_colour, fig.width=4.5, fig.height=3, out.height="5cm", cache=TRUE}
p3 + scale_colour_manual(values = c("red", "#3355FF"))
```

## 漢字をつかう

ここではIPAexゴシックフォントを使用した。

<!--
NotoSansCJKjp-Regular を使用するとき
theme(text = element_text(family = "NotoSansCJKjp-Regular", size = 10))
-->

```{r Japanese_font, cache=TRUE}
species <- c("Quercus glauca" = "アラカシ",
             "Symplocos prunifolia" = "クロバイ")
p4 <- p3 + labs(x = "X軸 (m)", y = "Y軸 (m)") +
  scale_colour_discrete(name = "種", labels = species) +
  scale_shape_discrete(name = "種", labels = species) +
  scale_size_continuous(name = "胸高直径 (cm)") +
  theme(text = element_text(family = "IPAexGothic", size = 10))
```

文字コードはUTF-8にしておくとよい。\footnote{日本語版WindowsのR.exeでは文字化けするかも。}

Windowsでは**`windowsFonts`**関数でフォントの設定をしておくか，**extrafont**パッケージをインストールして，必要な設定をしておく。


## 漢字をつかった表示

```{r Japanese_font2, dev="cairo_pdf", fig.width=4.5, fig.height=3, out.height="7cm", echo=FALSE, cache=TRUE}
print(p4)
```

## 図をファイルに保存する

**`ggsave`**関数などをつかう。

```{r cairo_pdf, eval=FALSE}
ggsave("p4.pdf", device = cairo_pdf,
       width = 12, height = 8, units = "cm")
```

日本語フォントを埋め込んだPDFを出力するには  
`device = cairo_pdf`  
とする。
\footnote{macOSではXQuartzのインストールが必要になるかもしれない。}
ただし，すべてのフォントでうまくいくとは限らない。

<!--
\includegraphics[width=6cm]{p4.pdf}
-->

WindowsでPDFに日本語フォントを埋め込むためには，**extrafont**パッケージを利用する必要がある。
\footnote{ただし，OpenTypeフォントは利用不可らしい。}

\vspace{12pt}

macOSでは，**`ggsave`**関数のほか，**`quartz.save`**関数も利用可能。

<!--
```{r quartz_save,echo=TRUE,results='hide',message=FALSE}
if (Sys.info()["sysname"] == "Darwin") {
  quartz.save("p4_quartz.pdf", type = "pdf",
              width = 12 / 2.54, height = 8 / 2.54)
}
```
-->

## facet

**`facet_wrap`**関数を使用して，種ごとに分割して表示。

```{r facet, dev="cairo_pdf", fig.width=4.5, fig.height=3, out.height="5.5cm", cache=TRUE}
p4 + facet_wrap(~ Species) + theme(legend.position = "none")
```

## facet_grid

```{r facet_grid, dev="cairo_pdf", fig.width=6, fig.height=4, out.height="5.5cm", cache=TRUE}
ggplot(gy_data, aes(X, Y, colour = Species, size = DBH)) +
  geom_point(alpha = 0.7) + coord_fixed() +
  scale_colour_discrete(guide = "none") +
  facet_grid(Year ~ Species)
```


## themeをかえる(1)

```{r theme_bw,dev="cairo_pdf", fig.width=4.5, fig.height=3, out.height="6.5cm", cache=TRUE}
p4 + theme_bw(base_family = "IPAexGothic")
```

## themeをかえる(2)

```{r theme_classic, dev="cairo_pdf", fig.width=4.5, fig.height=3, out.height="6.5cm", cache=TRUE}
p4 + theme_classic(base_family = "NotoSansCJKjp-Regular")
```

<!-- ggthemeパッケージに各種テーマあり -->

## ここまでのまとめ

- `ggplot`関数でオブジェクト生成。
- `aes`関数で，データフレームのどのフィールドをどのグラフ要素に割り当てるかを指定する。
- `geom_*`関数で描画（レイヤー追加）。
- テーマ，軸，Facetなどをそれぞれの関数で設定する。
- パーツや設定を`+'演算子で追加していって，グラフを完成させる。


# ほかの種類のグラフは

## **`geom_*`** 関数

- **`geom_bar`**
- **`geom_boxplot`**
- **`geom_contour`**
- **`geom_density`**
- **`geom_errorbar`**
- **`geom_histogram`**
- **`geom_line`**
- **`geom_polygon`**
- **`geom_smooth`**
- **`geom_ribbon`**
- **`geom_tile`**

などなど

## 次のデータ

京都市内の広葉樹二次林で採取したアラカシの年輪データ。
\footnote{Itô and Sumida (2017) Ecol. Res. 32:105-105. \\
\hspace{14pt} https:doi.org/10.1007/s11284-016-1424-1 \\
\hspace{14pt} (CC-BY 4.0 https://creativecommons.org/licenses/by/4.0/)}

地際の各年の直径(mm)を使用。

```{r read_tree_ring_data, cache=TRUE, message=FALSE}
q_data_file <- "Tree_ring_data.csv"
q_data <- read_csv(paste0(github_dir, q_data_file)) %>%
  filter(Height == 0) %>%
  mutate(No = factor(No),
         Year = as.integer(1994 - Year + 1)) %>%
  select(No, Year, Diameter)
```

## データの確認

```{r tree_ring_data}
head(q_data)
```

## 折れ線グラフ

**`geom_line`**関数

No.3の幹のみを抽出して表示。

```{r geom_line1, fig.width=4.5, fig.height=3, out.height="5.5cm", cache=TRUE}
p <- filter(q_data, No == 3) %>% ggplot(aes(Year, Diameter))
p + geom_line()
```

## 折れ線グラフ+点

**`geom_line`**と**`geom_point`**の両方を使用。

```{r geom_line2, fig.width=4.5, fig.height=3, out.height="5.5cm", echo = TRUE, cache=TRUE}
p + geom_line(linetype = 2) + geom_point(size = 2)
```

## データ全体をgeom_lineで表示

```{r geom_line3, fig.width=4.5, fig.height=3, out.height="5.5cm", cache=TRUE}
ggplot(q_data) + geom_line(aes(Year, Diameter))
```

うまくいかない。

## colourを指定

```{r geom_line4, fig.width=4.5, fig.height=3, out.height="5.5cm", cache=TRUE}
ggplot(q_data) + geom_line(aes(Year, Diameter, colour = No)) +
   guides(colour = guide_legend(ncol = 2))
```

## groupを指定

```{r geom_line5, fig.width=4.5, fig.height=3, out.height="5.5cm", cache=TRUE}
ggplot(q_data) + geom_line(aes(Year, Diameter, group = No))
```

## 別のデータを重ねる(1)

アラカシNo.21の各年の肥大成長量を用意する。

```{r q_data3, fig.width=4.5, fig.height=3, out.height="4.5cm", cache=TRUE}
q21 <- filter(q_data, No == 21) %>%
  mutate(Growth = Diameter - lead(Diameter)) %>%
  filter(!is.na(Growth)) %>% arrange(Year)
p1 <- ggplot(q21) + geom_line(aes(Year, Growth))
print(p1)
```

## カルマンフィルタによるフィルタリング

フィルタリングした値と95%信頼区間をデータフレーム`kf`に格納する。

```{r dlm, message=FALSE, cache=TRUE}
library(dlm)
build <- function(theta) {
  dlmModPoly(order = 1, dV = theta[1], dW = theta[2])
}
fit <- dlmMLE(q21$Growth, parm = c(1, 1), 
              build = build, lower = c(0, 0))
model <- dlmModPoly(order = 1,
                    dV = fit$par[1], dW = fit$par[2])
filter <- dlmFilter(q21$Growth, model)
kf <- data.frame(Year = q21$Year,
                 Filter = dropFirst(filter$m)) %>%
  mutate(sd = dlmSvd2var(filter$U.C, filter$D.C) %>%
           unlist() %>%
           dropFirst()) %>%
  mutate(Lower = qnorm(0.025, Filter, sd),
         Upper = qnorm(0.975, Filter, sd))
```

## 別のデータを重ねる(2)

カルマンフィルタでフィルタリングした値（赤線）と95%信頼区間（灰色の領域）を重ねて
表示する。

```{r geom_ribbon, fig.width=4.5, fig.height=3, out.height="4.5cm", cache=TRUE}
p1 + geom_line(data = kf, aes(Year, Filter), colour = "red") +
  geom_ribbon(data = kf, aes(Year, ymin = Lower, ymax = Upper),
              colour = "grey", alpha = 0.4)
```

## 平滑化

**`geom_smooth`**関数で平滑化できる。  
**`geom_smooth`**`(method = "lm")`とすると直線回帰。

```{r geom_smooth, fig.width=4.5, fig.height=3, out.height="5.5cm", echo = TRUE, cache=TRUE}
p1 + geom_smooth(aes(Year, Growth), method = "loess")
```

## 箱ひげ図

アヤメのデータ `data(iris)` を使用。

**`geom_boxplot`**関数

```{r boxplot, fig.width=4.5, fig.height=3, out.height="5.5cm", cache=TRUE}
ggplot(iris) + geom_boxplot(aes(Species, Sepal.Width))
```

## X軸とY軸をいれかえる

**`coor_flip`**関数

```{r boxplot2, fig.width=4.5, fig.height=3, out.height="5.5cm", cache=TRUE}
ggplot(iris) + geom_boxplot(aes(Species, Sepal.Width)) +
  coord_flip()
```

## ヒストグラム(1)

**`geom_histogram`**関数

```{r histogram, fig.width=4.5, fig.height=3, out.height="5.5cm", cache=TRUE}
ggplot(iris) +
  geom_histogram(aes(Sepal.Length, fill = Species),
                 binwidth = 0.5)
```

## ヒストグラム(2)

`position = "dodge"`: 積み重ねずに ずらす。

```{r histogram2, fig.width=4.5, fig.height=3, out.height="5.5cm", cache=TRUE}
ggplot(iris) +
  geom_histogram(aes(Sepal.Length, fill = Species),
                 binwidth = 0.5, position = "dodge")
```

## 密度

**`geom_density`**関数

```{r geom_density, fig.width=4.5, fig.height=3, out.height="5.5cm", cache=TRUE}
p <- ggplot(iris, aes(Sepal.Length, fill = Species))
p + geom_density(alpha = 0.5)
```

## 注釈をつける

**`annotate`**関数

```{r annotate, fig.width=4.5, fig.height=3, out.height="5cm", cache=TRUE}
x_pos <- c(5.0, 5.7, 6.5); y_pos <- c(0.6, 0.8, 0.8)
labels <- c("setosa", "versicolor", "virginica")
p + geom_density(alpha = 0.5, show.legend = FALSE) +
  annotate("text", x = x_pos, y = y_pos, label = labels,
           family = "Helvetica")
```

## 数式

`parse = TRUE`で数式を解釈して表示

```{r expression, fig.width=4.5, fig.height=2.5, out.height="4.5cm", cache=TRUE}
ggplot(data.frame(x = seq(-5, 5, 0.01)), aes(x)) +
  stat_function(fun = function(x) {1 / (1 + exp(-x))}) +
  annotate("text", x = -5, y = 0.875,
      label = paste("italic(y) == frac(1,", 
                    "1 + exp(-(beta[0] + beta[1]*italic(x))))"),
      parse = TRUE, size = 4, hjust = 0)
```

## 棒グラフ

**`geom_bar`**関数

```{r geom_bar, fig.width=4.5, fig.height=3, out.height="5.25cm", cache=TRUE}
set.seed(1); x <- rpois(200, 2)
p <- ggplot(data.frame(x = x), aes(x))
p + geom_bar(fill = "grey50")
```

## stat_*関数

統計的変換, 例) **`stat_count`**: データの頻度分布を計算する。

```{r stat_count, fig.width=4, fig.height=2.5, out.height="4cm", cache=TRUE}
p + stat_count(geom = "bar", fill = "grey50")
```

- たいていの`geom`には対応する`stat`関数がある。
- `geom`ではなくて`stat`で描画レイヤーを追加することも可能。


## XYZのデータ

```{r raster_data}
r <- function(x, y) (-0.00002 * (x - 40)^2 + 0.05) * 0.04 * y
raster_data <- expand.grid(x = 0:100, y = 0:100) %>%
  mutate(z = r(x, y))
print(raster_data[5000:5005, ])
```

\footnotesize データを生成する関数は，島谷(2017) 5.3節より。

## ラスター

**`geom_raster`**関数

```{r geom_raster, fig.width=4.5, fig.height=3, out.height="5.5cm", cache=TRUE}
p <- ggplot(raster_data, aes(x, y))
p + geom_raster(aes(fill = z)) + coord_fixed()
```

## 等高線

**`geom_contour`**関数

```{r geom_contour, fig.width=4.5, fig.height=3, out.height="5.5cm", cache=TRUE}
p + geom_contour(aes(z = z), binwidth = 0.01) + coord_fixed()
```

## 地図データ

国土交通省国土数値情報行政区域データ(N03-170101_01)を，**`kokudosuuchi`**パッケージを利用して よみこむ。

```{r kokudosuuchi, message=FALSE, warning=FALSE, cache=TRUE}
library(kokudosuuchi)

hokkaido_url <- getKSJURL("N03", prefCode = 1) %>%
  filter(year == 2017)
hokkaido_2017 <- getKSJData(hokkaido_url$zipFileUrl)
```

## データの整形

```{r filter_sapporo, message=FALSE, warning=FALSE, cache=TRUE}
library(sf)

sapporo <- hokkaido_2017[[1]] %>%
  filter(N03_003 == "札幌市")
sapporo_df <- as_Spatial(sapporo$geometry) %>%
  fortify() %>%
  mutate(id = recode_factor(id,
                            ID1 = "中央区",
                            ID2 = "北区",
                            ID3 = "東区",
                            ID4 = "白石区",
                            ID5 = "豊平区",
                            ID6 = "南区",
                            ID7 = "西区",
                            ID8 = "厚別区",
                            ID9 = "手稲区",
                            ID10 = "清田区",
                            .default = ""))
```

## 地図データの描画

地図のオブジェクトを用意して**`geom_polygon`**関数で描画。

```{r polygon, dev="cairo_pdf", fig.width=4.5, fig.height=3, out.height="3.6cm", cache=TRUE}
ggplot(sapporo_df) + coord_fixed() +
  geom_polygon(aes(long, lat, fill = id), colour = "grey") +
  theme_bw(base_family = "IPAexGothic")
```

\small ggplot2開発版には**`geom_sf`**関数がある。
いずれは，地図描画にはそちらがつかわれるようになるはず。

# おわりに

## 参考リンク

きょう紹介できたのはごく一部。下のリンクなどを参考に。

- ggplot2 Reference（公式ドキュメント）
    - http://ggplot2.tidyverse.org/reference/
- ggplot2に関する資料（前田和寛 `@kazutan' さん）
    - https://kazutan.github.io/kazutanR/ggplot2_links.html
- ggplot2 — きれいなグラフを簡単に合理的に（岩嵜航さん）
    - https://heavywatal.github.io/rstats/ggplot2.html
- グラフ描画ggplot2の辞書的まとめ20のコード（MrUnadonさん）
    - https://mrunadon.github.io/ggplot2/


<!--
- ggplot2逆引（Hiroaki Yutaniさん）
    - https://yutannihilation.github.io/ggplot2-gyakubiki/
- Cookbook for R » Graphs（Winston Changさん）
    - http://www.cookbook-r.com/Graphs/
- Stack Overflowでのggplot2関連の質問
    - https://stackoverflow.com/search?q=ggplot2
-->
  