---
title: "ggplot2をつかってみる"
author: "伊東宏樹"
date: "2018-03-14"
institute: "森林総合研究所北海道支所"
output:
  beamer_presentation:
    latex_engine: lualatex
    keep_tex: true
    includes:
      in_header: header.tex
mainfont: NotoSansCJKjp
sansfont: NotoSansCJKjp
monofont: NotoSansMonoCJKjp
---

```{r setup, include=FALSE}
knitr::opts_chunk$set(echo = FALSE)
library(ggplot2)
library(dplyr)
```

## このごろよくみるこのようなグラフ

```{r introduction, fig.width=5, fig.height=3, echo=FALSE}
ggplot(data = iris,
       mapping = aes(x = Sepal.Length, y = Sepal.Width,
                     colour = Species)) +
  geom_point(size = 2) +
  scale_colour_manual(labels = c("I. setosa", "I. versicolor", "I. virginica"),
                      values = c("#ff2800", "#ff9900", "#0041ff"),
                      guide = guide_legend(label.hjust = 0)) +
  labs(x = "Sepal length (cm)", y = "Sepal width (cm)") +
  theme_grey(base_family = "Helvetica", base_size = 12) +
  theme(legend.text = element_text(face = "italic", size = 12))
```

## ggplot2

- \Large Grammer of Graphics

- \Large 統一された文法でさまざまな種類のグラフを描ける

- \Large 関連パッケージもどんどんできている
    - GGally, ggmcmc, ggmap,\dots

## ここでの目的1

>- \Large 得られたデータを可視化する
>- \Large → データにあった解析

## ここでの目的2

>- \Large グラフを作成するのに、手作業（コピー&ペースト）をなくす
>- \Large R（と、RStudioなど）で自動化する

>- \Huge\bfseries → 手作業に由来するまちがいがなくなる

## さっそくつかってみる
アヤメデータを使用
```{r iris_data, echo=TRUE}
data(iris)
head(iris)
```

## ggplot関数

ggplotオブジェクトを生成する。

```{r ggplot_func,fig.width=5, fig.height=3, echo=TRUE}
p <- ggplot(data = iris)
print(p)
```

## geom関数

geom_point関数: 散布図を描画（レイヤーに追加）する関数

mapping引数: 変数のマッピングを渡す

aes関数: 変数とグラフ要素とのaesthetic mapping
```{r geom_func, fig.width=5, fig.height=2.5, echo=TRUE}
p + geom_point(mapping = aes(x = Sepal.Length, y = Sepal.Width))
```

## 種類ごとに色をかえる

```{r colour, fig.width=5, fig.height=3, echo=TRUE}
p + geom_point(mapping = aes(x = Sepal.Length, y = Sepal.Width,
                             colour = Species))
```

## こうしてもおなじ

```{r colour2, fig.width=5, fig.height=3, echo=TRUE}
ggplot(data = iris,
       mapping = aes(x = Sepal.Length, y = Sepal.Width, colour = Species)) +
  geom_point()
```

## 点を大きくする

```{r point_size, fig.width=5, fig.height=3, echo=TRUE}
p + geom_point(mapping = aes(x = Sepal.Length, y = Sepal.Width,
                             colour = Species), size = 4)
```

## 種類ごとに点の形をかえる

```{r point_shape, fig.width=5, fig.height=3, echo=TRUE}
p2 <- p + geom_point(aes(x = Sepal.Length, y = Sepal.Width,
                         colour = Species, shape = Species),
                     size = 2.5, alpha = 0.7)
print(p2)
```

## 色を指定する

```{r spec_colour, fig.width=5, fig.height=3, echo=TRUE}
p2 + scale_colour_manual(values = c("blue", "red", "#663377"))
```

## ラベルに漢字をつかう

IPAexフォントをインストールしておく（利用可能なフォントであればそれを指定してもよい）

```{r font, dev="cairo_pdf", fig.width=5, fig.height=2.5, echo=TRUE}
p2 + labs(x = "萼の長さ(cm)", y = "萼の幅(cm)") +
  scale_colour_discrete(name = "種") +  scale_shape_discrete(name = "種") +
  theme_grey(base_family = "IPAexGothic")
```

## 凡例をかえる

```{r legend, dev="cairo_pdf", fig.width=5, fig.height=2.5, echo=TRUE}
p2 + labs(x = "萼の長さ(cm)", y = "萼の幅(cm)") +
  scale_colour_discrete(name = "種",
                        labels = c("甲", "乙", "丙")) +
  scale_shape_discrete(name = "種",
                       labels = c("甲", "乙", "丙")) +
  theme_grey(base_family = "IPAexGothic")
```


## 軸の範囲を指定する

xlim, ylim

```{r axes_lim, fig.width=5, fig.height=3, echo=TRUE}
p2 + xlim(4, 8) + ylim(1, 5)
```

## 対数軸にする

```{r axes_log, fig.width=5, fig.height=3, echo=TRUE}
p2 +
  scale_x_log10(limits = c(2, 8), breaks = c(2, 4, 8)) +
  scale_y_log10(limits = c(2, 8), breaks = c(2, 4, 8))
```

## Facet

種ごとに分割して表示

```{r facet, fig.width=5, fig.height=2.5, echo=TRUE}
p2 + facet_wrap(~ Species)
```


## themeをかえる

```{r theme_bw, fig.width=5, fig.height=2.5, echo=TRUE}
p2 + theme_bw()
```

## themeをかえる

```{r theme_classic, fig.width=5, fig.height=2.7, echo=TRUE}
p2 + theme_classic()
```

## themeで こまかい調整

```{r theme, fig.width=5, fig.height=2.75, echo=TRUE}
p2 + theme_bw() +
  theme(legend.position = "bottom",
        legend.text = element_text(colour="grey20",
                                   face = "italic", size = 10))
```

## いろいろ調整したグラフ

```{r setting, echo=TRUE}
p <- ggplot(data = iris,
            mapping = aes(x = Sepal.Length, y = Sepal.Width,
                     colour = Species, shape = Species)) +
  geom_point(size = 2.5, alpha = 0.7) +
  labs(x = "Sepal length (cm)", y = "Sepal width (cm)") +
  xlim(4, 8) + ylim(2, 5) +
  theme_bw(base_family = "Helvetica", base_size = 12) +
  theme(legend.direction = "horizontal",
        legend.position = c(0.975, 0.975), legend.justification = c(1, 1),
        legend.background = element_rect(colour = "black", fill="white"),
        legend.text = element_text(face = "italic", size = 10))
```

## いろいろ調整したグラフ

```{r setting2, fig.width=5, fig.height=3.5}
print(p)
```

## ほかの種類のグラフは

geom_*

- geom_bar
- geom_boxplot
- geom_density
- geom_histogram
- geom_line
- geom_polygon
- geom_ribbon

などなど

## 折れ線グラフ

```{r random_walk, include=FALSE}
set.seed(1)
x <- rep(NA, 20)
x[1] <- 0
for (t in 2:20)
  x[t] <- x[t - 1] + rnorm(1, 0, 1)
```

geom_line

xはランダムウォークのベクトル

```{r geom_line1, fig.width=5, fig.height=2.75, echo=TRUE}
p <- ggplot(data.frame(t = 1:20, x = x), aes(t, x))
p + geom_line()
```

## 折れ線グラフ+点

```{r geom_line2, fig.width=5, fig.height=2.75, echo = TRUE}
p + geom_line() + geom_point(size = 3)
```

## アラカシの年輪データ
データ: Itô and Sumida (2017) Allometric and growth data of an evergreen oak, 
Quercus glauca, in a secondary broadleaved forest. Ecol. Res 32:105-105
doi:10.1007/s11284-016-1424-1

\footnotesize CC-BY 4.0 https://creativecommons.org/licenses/by/4.0/legalcode

地際 (Height == 0) の各年の直径(mm)を使用

```{r read_tree_ring_data, include=FALSE}
library(readr)
data <- read_csv("Tree_ring_data.csv") %>%
  filter(Height == 0) %>%
  mutate(No = factor(No),
         Y = 1994 - Year + 1) %>%
  select(No, Y, Diameter)
```

```{r tree_ring_data, echo=TRUE}
head(data)
```

## geom_lineで表示

```{r geom_line3, fig.width=5, fig.height=2.75, echo=TRUE}
ggplot(data = data, mapping = aes(x = Y, y = Diameter)) +
  geom_line()
```

## colourを指定

```{r geom_line4, fig.width=5, fig.height=2.75, echo=TRUE}
ggplot(data = data, mapping = aes(x = Y, y = Diameter, colour = No)) +
  geom_line() + guides(colour = guide_legend(ncol = 2))
```

## 箱ひげ図

geom_boxplot

```{r boxplot, fig.width=5, fig.height=2.75, echo=TRUE}
ggplot(data = iris) +
  geom_boxplot(aes(x = Species, y = Sepal.Width))
```

## ヒストグラム

geom_histogram

```{r histogram, fig.width=5, fig.height=2.75, echo=TRUE}
ggplot(data = iris) +
  geom_histogram(aes(x = Sepal.Length, fill = Species),
                 binwidth = 0.5)
```

## ヒストグラム

position = "dodge": 積み重ねずに ずらす

```{r histogram2, fig.width=5, fig.height=2.75, echo=TRUE}
ggplot(data = iris) +
  geom_histogram(aes(x = Sepal.Length, fill = Species),
                 binwidth = 0.5, position = "dodge")
```

## 密度

geom_density

```{r geom_density, fig.width=5, fig.height=2.75, echo=TRUE}
p <- ggplot(data = iris) +
  geom_density(aes(x = Sepal.Length, fill = Species), alpha = 0.5)
print(p)
```

## テキストをはりこむ

annotate

```{r annotate, fig.width=5, fig.height=2.75, echo=TRUE}
p + theme(legend.position = "none") +
  annotate("text", x = 5, y = 0.6, label = "setosa") +
  annotate("text", x = 5.8, y = 0.53, label = "versicolor") +
  annotate("text", x = 6.5, y = 0.56, label = "virginica")
```


## 棒グラフ

geom_bar

```{r geom_bar, fig.width=5, fig.height=2.25, echo=TRUE}
set.seed(1)
h <- hist(rnorm(400, 0, 1), plot = FALSE)
p <- ggplot(data.frame(x = h$mids, y = h$density), aes(x, y)) +
  geom_bar(stat = "identity", fill = "gray50")
print(p)
```

## 関数をかさねる

stat_function

```{r stat_function, fig.width=5, fig.height=2.75, echo=TRUE}
p + stat_function(fun = dnorm, args = list(mean = 0, sd = 1),
                  geom = "line") 
```

## 別のデータを重ねる

```{r Nile_data, include=FALSE}
data(Nile)
data1 <- data.frame(Year = start(Nile)[1]:end(Nile)[1],
                    Level = c(Nile))
library(dlm)
mod <- dlmModPoly(order = 1, dV = 1000, dW = 100)
nile_filter <- dlmFilter(Nile, mod)
data2 <- data.frame(Year = start(Nile)[1]:end(Nile)[1],
                    Filtered = dropFirst(nile_filter$m))
```

ナイル川の水位

```{r data21, fig.width=5, fig.height=2.25, echo=TRUE}
p1 <- ggplot(data1) + geom_line(aes(x = Year, y = Level))
print(p1)
```

## 別のデータを重ねる

カルマンフィルタを通した値（赤線）を重ねる

```{r geom_ribbon, fig.width=5, fig.height=2.75, echo=TRUE}
p1 + geom_line(data = data2,
               mapping = aes(x = Year, y = Filtered), colour = "red")
```

## 参考リンク

きょう紹介できたのはごく一部。下のリンクなどを参考に。

- ggplot2 Reference（公式ドキュメント）
    - http://ggplot2.tidyverse.org/reference/
- ggplot2に関する資料（前田和寛@kazutanさん）
    - https://kazutan.github.io/kazutanR/ggplot2_links.html
- ggplot2 — きれいなグラフを簡単に合理的に（岩嵜航さん）
    - https://heavywatal.github.io/rstats/ggplot2.html
- Cookbook for R » Graphs (Winston Changさん)
    - http://www.cookbook-r.com/Graphs/

  