---
title: "ggplot2をつかってみる"
author: "伊東宏樹"
date: "2018-03-14"
institute: "森林総合研究所北海道支所"
output:
  beamer_presentation:
    latex_engine: lualatex
    keep_tex: true
    includes:
      in_header: header.tex
mainfont: NotoSansCJKjp
sansfont: NotoSansCJKjp
monofont: NotoSansMonoCJKjp
---

```{r setup, include=FALSE}
knitr::opts_chunk$set(echo = FALSE)
#knitr::opts_chunk$set(dev="cairo_pdf", dev.args=list(family='Helvetica'))
knitr::opts_chunk$set(dev='png')
knitr::opts_chunk$set(dpi=200)
library(ggplot2)
library(dplyr)
```

## このごろよくみるこのようなグラフ

```{r introduction, fig.width = 5, fig.height = 3, echo = FALSE}
ggplot(data = iris,
       mapping = aes(x = Sepal.Length, y = Sepal.Width,
                     colour = Species)) +
  geom_point(size = 2) +
  scale_colour_manual(labels = c("I. setosa", "I. versicolor", "I. virginica"),
                      values = c("#ff2800", "#ff9900", "#0041ff"),
                      guide = guide_legend(label.hjust = 0)) +
  labs(x = "Sepal length (cm)", y = "Sepal width (cm)") +
  theme_grey(base_family = "Helvetica", base_size = 12) +
  theme(legend.text = element_text(face = "italic", size = 12))
```

## ggplot2

- Grammer of Graphics
- 統一した文法
- 関連パッケージもどんどんできている

## ここでの目的1

>- \Large 得られたデータを可視化する
>- \Large → データにあった解析

## このでの目的2

>- \Large グラフを作成するのに、手作業（コピー&ペースト）をなくす
>- \Large R（と、RStudioなど）で自動化する
>- \Huge\bfseries → 手作業に由来するまちがいがなくなる

## さっそくつかってみる
アヤメデータを使用
```{r iris_data, echo = TRUE, size = '\\footnotesize'}
data(iris)
head(iris)
```

## ggplot関数

```{r ggplot_func, echo = TRUE}
p <- ggplot(data = iris,
            mapping = aes(x = Sepal.Length,
                          y = Sepal.Width))
```

## geom関数
geom_point: 散布図
```{r geom_func, fig.width = 5, fig.height = 3, echo = TRUE}
p + geom_point()
```

## 種類ごとに色をかえる

```{r colour, fig.width = 5, fig.height = 3, echo = TRUE}
p + geom_point(mapping = aes(colour = Species))
```

## こうしてもおなじ

```{r colour2, fig.width = 5, fig.height = 3, echo = TRUE}
ggplot(data = iris,
       mapping = aes(x = Sepal.Length, y = Sepal.Width, colour = Species)) +
  geom_point()
```

## 点を大きくする

```{r point_size, fig.width = 5, fig.height = 3, echo = TRUE}
p + geom_point(aes(colour = Species), size = 4)
```

## 種類ごとに点の形をかえる

```{r point_shape, fig.width = 5, fig.height = 3, echo = TRUE}
p2 <- p + geom_point(aes(colour = Species, shape = Species),
                     size = 2.5, alpha = 0.7)
print(p2)
```

## 色を指定する
```{r spec_colour, fig.width = 5, fig.height = 3, echo = TRUE}
p2 + scale_colour_manual(values = c("blue", "red", "#663377"))
```

## ラベルに漢字をつかう
IPAexフォントをインストールしておく（利用可能なフォントであればそれを指定してもよい）
```{r font, fig.width = 5, fig.height = 2.5, echo = TRUE}
p2 + labs(x = "萼の長さ(cm)", y = "萼の幅(cm)") +
  scale_colour_discrete(name = "種") +  scale_shape_discrete(name = "種") +
  theme_grey(base_family = "IPAexGothic")
```

## 凡例をかえる
```{r legend, fig.width = 5, fig.height = 2.5, echo = TRUE}
p2 + labs(x = "萼の長さ(cm)", y = "萼の幅(cm)") +
  scale_colour_discrete(name = "種",
                        labels = c("甲", "乙", "丙")) +
  scale_shape_discrete(name = "種",
                       labels = c("甲", "乙", "丙")) +
  theme_grey(base_family = "IPAexGothic")
```


## 軸の範囲を指定する
xlim, ylim
```{r axes_lim, fig.width = 5, fig.height = 3, echo = TRUE}
p2 + xlim(4, 8) + ylim(1, 5)
```

## 対数軸にする
```{r axes_log, fig.width = 5, fig.height = 3, echo = TRUE}
p2 +
  scale_x_log10(limits = c(2, 8), breaks = c(2, 4, 8)) +
  scale_y_log10(limits = c(2, 8), breaks = c(2, 4, 8))
```

## Facet
種ごとに分割して表示
```{r facet, fig.width = 5, fig.height = 2.5, echo = TRUE}
p + geom_point() + facet_wrap(~ Species)
```


## themeをかえる
```{r theme_bw, fig.width = 5, fig.height = 2.5, echo = TRUE}
p2 + theme_bw()
```

## themeをかえる
```{r theme_classic, fig.width = 5, fig.height = 2.7, echo = TRUE}
p2 + theme_classic()
```

## themeで こまかい調整
```{r theme, fig.width = 5, fig.height = 2.75, echo = TRUE}
p2 + theme_bw() +
  theme(legend.position = "bottom",
        legend.text = element_text(colour="grey20",
                                   face = "italic", size = 10))
```

## いろいろ調整したグラフ
```{r setting, echo = TRUE}
p <- ggplot(data = iris,
            mapping = aes(x = Sepal.Length, y = Sepal.Width,
                     colour = Species, shape = Species)) +
  geom_point(size = 2.5, alpha = 0.7) +
  labs(x = "Sepal length (cm)", y = "Sepal width (cm)") +
  xlim(4, 8) + ylim(2, 5) +
  theme_bw(base_family = "Helvetica", base_size = 12) +
  theme(legend.direction = "horizontal",
        legend.position = c(0.975, 0.975), legend.justification = c(1, 1),
        legend.background = element_rect(colour = "black", fill="white"),
        legend.text = element_text(face = "italic", size = 10))
```

## いろいろ調整したグラフ
```{r setting2, fig.width = 5, fig.height = 3.5}
print(p)
```

## ほかの種類のグラフは
geom_*

- geom_bar
- geom_boxplot
- geom_density
- geom_histogram
- geom_line
- geom_polygon

などなど

## 箱ひげ図
geom_boxplot
```{r boxplot, fig.width = 5, fig.height = 2.75, echo = TRUE}
ggplot(data = iris) +
  geom_boxplot(aes(x = Species, y = Sepal.Width))
```

## ヒストグラム
geom_histogram
```{r histogram, fig.width = 5, fig.height = 2.75, echo = TRUE}
ggplot(data = iris) +
  geom_histogram(aes(x = Sepal.Length, fill = Species),
                 binwidth = 0.5)
```

## ヒストグラム
position = "dodge": 積み重ねずに ずらす
```{r histogram2, fig.width = 5, fig.height = 2.75, echo = TRUE}
ggplot(data = iris) +
  geom_histogram(aes(x = Sepal.Length, fill = Species),
                 binwidth = 0.5, position = "dodge")
```

## 密度
geom_density
```{r geom_density, fig.width = 5, fig.height = 2.75, echo = TRUE}
p <- ggplot(data = iris) +
  geom_density(aes(x = Sepal.Length, fill = Species), alpha = 0.5)
print(p)
```

## テキストをはりこむ
annotate
```{r annotate, fig.width = 5, fig.height = 2.75, echo = TRUE}
p + theme(legend.position = "none") +
  annotate("text", x = 5, y = 0.6, label = "setosa") +
  annotate("text", x = 5.8, y = 0.53, label = "versicolor") +
  annotate("text", x = 6.5, y = 0.56, label = "virginica")
```

## 折れ線グラフ
ランダムウォークのデータを作成する。
```{r random_walk, fig.width = 5, fig.height = 2.75, echo = TRUE}
set.seed(1)
x <- rep(NA, 20)
x[1] <- 0
for (t in 2:20)
  x[t] <- x[t - 1] + rnorm(1, 0, 1)
```

## 折れ線グラフ
geom_line
```{r geom_line1, fig.width = 5, fig.height = 2.75, echo = TRUE}
p <- ggplot(data.frame(t = 1:20, x = x), aes(t, x))
p + geom_line()
```

## 折れ線グラフ+点
```{r geom_line2, fig.width = 5, fig.height = 2.75, echo = TRUE}
p + geom_line() + geom_point(size = 3)
```

## 折れ線グラフ+点
```{r geom_line3, fig.width = 5, fig.height = 2.75, echo = TRUE}

```

## 棒グラフ
geom_bar
```{r geom_bar, fig.width = 5, fig.height = 2.75, echo = TRUE}
set.seed(1)
h <- hist(rnorm(400, 0, 1), plot = FALSE)
p <- ggplot(data.frame(x = h$mids, y = h$density), aes(x, y)) +
  geom_bar(stat = "identity", fill = "gray50")
print(p)
```

## 関数をかさねる
stat_function
```{r stat_function, fig.width = 5, fig.height = 2.75, echo = TRUE}
p + stat_function(fun = dnorm, args = list(mean = 0, sd = 1),
                  geom = "line", size = 1.5) 
```

## 地図
geom_polygon: ポリゴン


## 参考リンク

きょう紹介できたのはごく一部。下のリンクなどを参考に。

- ggplot2 Reference（公式ドキュメント）
    - http://ggplot2.tidyverse.org/reference/
- ggplot2に関する資料（前田和寛@kazutanさん）
    - https://kazutan.github.io/kazutanR/ggplot2_links.html
- ggplot2 — きれいなグラフを簡単に合理的に（岩嵜航さん）
    - https://heavywatal.github.io/rstats/ggplot2.html
- Cookbook for R » Graphs (Winston Changさん)
    - http://www.cookbook-r.com/Graphs/

  